【裁判字號】    87,保險,80
【裁判日期】    890407
【裁判案由】    返還醫藥費
【裁判全文】
臺灣臺北地方法院民事判決  八十七年保險字第八十號
    原      告  中央健康保險局台北分局
    法定代理人  吳憲明
    訴訟代理人  王政男律師
    被      告  甲○○○○○○.
                乙○○
    右二人共同
    訴訟代理人  李祖麟律師  住台北市○○街○段四五號九樓
右當事人間，請求損害賠償事件，本院判決如左：
    主    文
被告應連帶給付原告新台幣壹佰肆拾萬零壹仟佰捌拾陸元，及自民國八十七年六月
二十五日起至清償日止按年息百分之五計算之利息。
訴訟費用由被告連帶負擔。
本判決第一項於原告以新台幣肆拾陸萬柒仟元供擔保後，得假執行。但被告如於假執
行程序實施前以新台幣壹佰肆拾萬零壹仟佰捌拾陸元為原告預供擔保，得免為假執
行。
    事    實
甲、原告方面：
一、聲明：如主文第一項所示，及願供擔保，請准宣告假執行。
二、陳述：
（一）被告彭文理具有醫師資格，在台北縣雙溪鄉○○路二號開設宏華診所，於八十
      四年二月十五日聲請加入全民健康保險特約診所。惟自八十四年二月間起，明
      知被告乙○○未取得合法醫師資格仍共同基於意圖為自己不法所有之概括犯意
      ，由乙○○執行醫療行為，並開具診療記錄單，醫療費用收據向原告申領醫療
      給付，迨至八十五年九月間止，致原告陷於錯誤，共詐得健保給付新台幣（下
      同）一百四十萬一千三百八十六元。（宏華診所共同向原告領取一千二百八十
      萬六千九百三十二元，經被告二次申請複審，更正溢付款一百四十萬一千三百
      八十六元）其違反醫師法，案經台北縣警察局瑞芳分局移送台灣台北地方法院
      檢察署偵查起訴，並經台灣高等法院科處徒刑，足以證明被告等故意侵權行為
      明確。
（二）本件原告業務訪查記錄，被告等及被告乙○○配偶謝文華，供認彭文理、乙○
      ○二人合夥，出資開設宏華診所，及人德診所（登記負責人為孫蘭生）醫師寫
      病歷，乙○○從電腦列印處方箋。宏華診所八十四年十二月一日起至八十五年
      七月二十二日另聘有易建勛醫師，被告彭文理自八十五年五月中旬，改在人德
      診所支援服務。八十五年七月四日起因易建勛離職改聘陳黎雲醫師。然陳黎雲
      醫師在鈞院刑事案審理中，八十六年四月十七日結證只有八十五年一月十九日
      病歷為其寫的（偵查卷九三頁），其餘病歷均非其所寫。致於孫蘭生為人德診
      所醫師，應非宏華診所所聘之醫師。本件病患訪問記錄中：（一）表示合格老
      醫師看診，乙○○打針，配藥者有簡宋開妹、黃文田、賴啟宏、簡游慧子、張
      聰耀、林藍靜修、林宗、林李桂花等八人。（二）表示合格老醫師看診，老醫
      師不在，由乙○○看診者，有連陳幼、林孟德、吳簡網、藍吳美玉、謝登茂、
      許美鳳等六人。（三）表示由乙○○單獨看診者，有簡年生、陳思菁、簡尤秀
      嬌、連同慶等四人。（四）表示由乙○○看診，孫蘭生寫病歷者，有簡春琳一
      人。以被告二人合夥開設二家診所，聘用易建勛、陳黎雲醫師時間短暫，病者
      多人指證，乙○○看診以觀，本件合格醫師彭文理不在時，由未取得醫師資格
      之乙○○看診，電腦列印處方，再由孫蘭生填寫病歷表，應可採信（祕醫看病
      ，事後合格醫師填寫病歷表，向原告領取醫療給付，為眾所週知之事實）。
（三）按中華民國人民經醫師考試及格並依醫師法領有醫師證者，得充醫師，未取得
      合法醫師資格者，不得擅自執行醫療業務，違反者應受刑事處罰，醫師非親自
      診療，不得施行治療、開給方劑或交付診斷書，此觀醫師法第一條、第二十八
      條第一項、第十一條規定自明，故依我國醫師法規定，須有醫師資格者，始得
      為傷病患者進行醫療行為，從而，與全民健康保險局簽約成為特約之保險醫療
      服務機構，自應由具備醫師資格之人為全民健康保險之保險對象為醫療行為始
      得向全民健康保險局申領醫療費用，如由未具醫師資格人員為全民健康保險之
      保險對象診療或處分之醫療行為，依上開立法及特約之精神，自不得就此部分
      申領醫藥費用，而原告與甲○○○○○○○所簽訂之全民健康保險特約醫事服
      務機構合約第二十六條亦明文約定有其他因可歸責之乙方（指甲○○○○○○
      ○）之事由者，乙方申請之醫療費用，應由甲○○○○○○○負責，經甲方（
      指原告）查核發現已核付者，應予追扣。查甲○○○○○○○，以有醫師資格
      之彭文理名義與原告簽約為全民健康保險特約醫事服務機構，依上開說明，自
      應以具由醫師資格之人為全民健康保險之保險對象為醫療行為，始得就該醫療
      行為向原告請領醫療費用，惟被告乙○○未具醫師資格在該診所執行醫療行為
      ，並以彭文理名義向原告詐領得醫療費用一百四十萬一仟三百八十六元之事實
      ，有原告提出之全民健康保險特約醫事服務機構合約、溢付函及溢付明細表、
      檢察官起訴書可供參考，原告得依民法上第一百八十四條第一項，第一百八十
      五條第一項前段之規定，訴請損害賠償，而彭文理等既不能申領此部分醫療費
      用，卻向原告申領而受有給付，應係無法律上原因受有利益致原告受有損害，
      則原告依民法第一百七十九條不當得利之法則請求被告等返還該部分之利益及
      自訴狀繕本送達之翌日之法定利息，自非無據。
（四）對被告抗辯之陳述：
      被告主張宏華診所高薪聘金爾慶、孫蘭生、陳黎雲、易建勳等服務醫師云云，
      經查前述醫師均為十五年以前出生，為七十多歲高齡老人，均居住台北縣三重
      市或台北市郊區，其等如何至偏遠之雙溪鄉通勤看診，而易建勳、陳黎雲被聘
      時間短暫，孫蘭生則為人德診所醫師，金爾慶應非宏華診所醫師，被告主張其
      高薪聘用前述醫師，自應提出薪資扣繳憑單，以資證明。且原告病患訪問紀錄
      ，乃公務員依職權製作，製作時提示照片，當然可採，且「診治」、「看診」
      語意明確，另被告彭文理與乙○○本件共同詐騙原告之犯行，亦經高等法院刑
      事判決認定屬實。
三、證據：
  (一)、全民健康保險特約診所申請書影本一份。
  (二)、全民健康保險特約醫事服務機構合約影本一份。
  (三)、醫事服務機構基本資料表影本一份。
  (四)、全民健康保險特約醫事服務機構費用劃撥轉帳資料卡影本一份。
  (五)、中央健康保險局台北分局函影本七份。
  (六)、宏華診所訪查紀錄一份。
  (七)、宏華診所溢付金額費用明細表影本一份。
  (八)、台灣台北地方法院檢察署八十五年度偵字第二三七二五號、第二四九九三號起
      訴書影本一份、台灣台北地方法院八十六年度訴字第五六二號刑事判決一份、
      台灣高等法院八十七年度上訴字第四九二三號刑事判決影本一份。
乙、被告方面：
一、聲明：駁回原告之訴。若受不利之判決，願供擔保請准免假執行。
二、陳述：
（一）被告彭文理開設宏華診所，與原告簽有「全民健康保險特約醫事服務機構合約
      」一紙，合約有效期間為八十四年三月一日起至八十七年二月二十八日止，系
      爭之款項係於前開合約有效期間內被告依上開合約向原告申領，並非無法律上
      原因受有利益。
（二）被告彭文理為宏華診所之主持醫師，另先後聘請陳黎雲醫師、易建勳醫師支援
      ，並經原告核准，被告乙○○為診所助理，在診所醫師指示下僅為病人打針、
      換藥、包藥，並未冒充醫師對病患為診療、處方行為，原告雖以與病患之訪查
      紀錄認定被告乙○○未取得合法醫師資格執行醫療行為違反醫師法，並經台灣
      台北地方法院檢察署檢察官提起公訴，唯經原告訪查之病患，於台灣台北地方
      法院八十六年度訴字第五六二號案件中，已到庭結證稱係遭原告以誤導之方式
      為不實紀錄，故原告之訪查紀錄並不可採。且查醫師法第二十八條第一項固有
      未取得合法醫師資格擅自執行醫療業務，應受刑事處罰之規定，惟該條第一項
      但書第二款規定，在醫療機構於醫師指示下之護士、助產士、或其他醫事人員
      不在此限，被告乙○○在醫師指示下為病人打針、換藥等行為，均不屬擅自執
      行醫療業務，且被告乙○○為仁德醫專肆業、曾在軍中衛生連、雙溪礦工醫院
      、三峽新安醫院、中壢德星醫院任外科助理多年，執行護理工作應無違法情事
      。
（三）被告彭文理向原告請領系爭款項，均依病歷資料每月填具醫療費用申請表申請
      ，無原告所謂由被告乙○○為求診病患傷者從事診治醫療行為，並開具診療紀
      錄單，醫療費收據侵害其權利並詐領醫療給付情事，原告之指訴均非事實，故
      原告之主張顯無理由。
（四）原告所述之病患訪問紀錄，為其所自行製作，均無見證人在場，已違其製作規
      定，且訪問用語如「診治」、「看診」語意不明，誤導病患作答，已據病患連
      同慶、許美鳳、賴啟宏、鐘雅芳、謝登茂、陳思菁、林阿養、林炳南於刑事庭
      調查時，否認乙○○為其等執行醫師之醫療業務，有其等作證筆錄可證。
（五）又依全民健康保險醫事服務機構醫療費用暫付作業要點規定，醫療費用之請領
      ，均需檢附門診費用申請總表及其他應備書據申報，其他應備書據包括病歷中
      記載之病患用藥、治療方法、病情診斷等資料，而本案被告向原告請領之醫療
      費用，均依受聘醫師所書病歷資料送審，無原告所稱由被告乙○○開具診療記
      錄單申請之情事，此事實亦經受聘醫師於刑事庭作證無訛，原告空言指摘，難
      謂有理由。
三、證據：中央健保局台北分局函影本二份、衛生署函影本一份、本院八十六年度訴
    字第五六二號刑事案件訊問筆錄影本一份。
    理    由
一、原告訴訟之法定代理人，自八十七年十二月七日起改為吳憲明，並經吳憲明聲明
    承受訴訟，經核與民事訴訟法第一百七十條、第一百七十六條之規定並無不合，
    應予准許，合先敘明。
二、原告主張被告間基於意圖為自己不法所有之犯意聯絡，於八十四年二月十五日以
    被告彭文理為宏華診所掛名負責人之名義向原告申請加入為全民健康保險特約診
    所，惟實際上診所係由被告乙○○所負責，且由不具醫師執照之被告乙○○為求
    診病傷患從事診治醫療行為，開具診療紀錄單由被告彭文理事後簽名後，據以向
    原告申領醫療給付，致原告陷於誤認宏華診所為一實施適當醫療行為之特約私立
    診療診所之錯誤，而依其請求為健保之給付，迄八十五年九月間止，總計溢付被
    告一百四十萬一千三百八十六元，爰依侵權行為及不當得利之法律關係，請求被
    告連帶如數給付及加計遲延利息，並陳明願供擔保請准宣告假執行等語。被告等
    則以其等均依醫師法之規定從事醫療行為，且依兩造所簽訂之「全民健康保險特
    約醫事服務機構合約」向原告請領給付，原告所憑以認定被告等違反醫師法詐騙
    健保給付之訪查紀錄，係原告刻意誘導病患所為，且經病患事後於被告二人所涉
    刑事案件訊問時所否認，並不可採，原告之主張並無理由云云，資為抗辯。
三、原告主張被告乙○○以具有合法醫師資格之被告彭文理為宏華診所之名義上負責
    醫師，於八十四年二月十五日由被告彭文理向原告申請加入為全民健康保險特約
    診所，卻自八十四年二月間起即由未據醫師資格之被告乙○○執行診治醫療行為
    、並開具診療記錄單由被告彭文理事後簽名後向原告申領醫療給付之事實，已據
    原告提出全民健康保險特約診所申請書影本一份、全民健康保險特約醫事服務機
    構合約影本一份、醫事服務機構基本資料表影本一份、全民健康保險特約醫事服
    務機構費用劃撥轉帳資料卡影本一份、中央健康保險局台北分局函影本七份為證
    ，茲應審究者厥為被告二人究有否違反醫師法之規定，由被告彭文理擔任宏華診
    所名義負責人，並由被告乙○○負責看診從事醫療行為。
四、按中華民國人民經醫師考師及格並依醫師法領有醫師證者，得充醫師，醫師法第
    一條定有明文；同法第二十八條第一項對於未取得合法醫師資格擅自執醫療業務
    者，設有刑事罰則之規定，又同法第十一條復規定：醫師非親自診察，不得施行
    治療、開給方劑或交付診斷書。是依上開規定吾國須有醫師資格者始得為傷病患
    進行醫療行為，經查被告彭文理明知被告葉永未取得合法醫師之資格，竟本於共
    同犯意之聯絡及行為之分擔，由被告乙○○出資開設宏華診所，並由乙○○擅自
    執行醫師醫療業務，而共同違反醫師法及偽造文書之犯行等情，業經台灣高等法
    院以八十七年度上訴字第四九二三號刑事判決認定屬實，並判處被告二人有期徒
    刑一年六月，彭文理緩刑四年，有該判決書影本一份附卷足稽；被告等圖以病患
    連同慶、許美鳳、賴啟宏、鐘雅芳、謝登茂、陳思菁、林阿養、林炳南於刑事庭
    調查時否認乙○○為其等執行醫師之醫療業務，以免除其等賠償責任，惟上開病
    患嗣後之陳述，既明顯與卷附訪查紀錄不符，依案重初供之法理，其等事後之陳
    述，顯有刻意迴護被告之可能，而不可遽採；且實際為訪查紀錄之余千子、朱美
    香，乃依法從事公務之公務人員，其等所為之訪查紀錄，若有不實，另可能觸犯
    刑法偽造文書罪責，參以余千子、朱美香與被告等夙無嫌隙，並無故意為偏頗證
    言之可能，應堪信余千子、朱美香於台灣高等法院八十七年度上訴字第四九二三
    號刑事案件中所為之證言為實在（即其等所為卷附之訪查紀錄為真實），從而，
    本件宏華診所係由彭文理擔任名義負責人，不具醫師資格之乙○○實際看診之事
    實，已臻明確。
五、次按私立醫療機關應由醫師或依有關法律規定辦理醫療業務之公益法人及事業單
    位設立，始得為與健保局簽約之保險醫療服務機構，且不得由未具醫師資格人員
    為全民健康保險之保險對象診療或處分，此觀諸醫療法第四條、全民健康保險醫
    事服務機構特約及管理辦法第二條、第三條意旨即明，考其規定之旨，乃在增進
    全體國民健康，提供醫療保健服務，以增進人民福利，為政府開辦全民健康保險
    之目的，故為達成此目的，自應選擇足以提供保險對象適當之醫療保健服務之診
    所為醫事服務機構。又因故意或過失，不法侵害他人之權利者，負損害賠償責任
    ，民法第一百八十四條第一項前段亦定有明文。被告彭文理違反上開規定，由被
    告乙○○出資經營，而以被告彭文理為診所負責人之名義開設宏華診所，並據以
    申請加入全民健康保險特約診所，卻由未具合法醫師資格之被告乙○○為求診傷
    病患從事醫療診治行為，並負責開具診療記錄單由被告彭文理事後簽名向原告申
    領醫療給付，足見其等間有意圖為自己不法所有之犯意聯絡，致原告陷於誤認宏
    華診所為一實施適當醫療行為之特約私立醫療診所之錯誤，而為健保給付，侵害
    原告意思表示之自由，被告彭文理、乙○○所辯其等均係依法執行醫療行為並據
    以請求健保給付云云，要無足取。被告詐領健保給付之行為與原告所受損害間具
    有因果關係。原告主張被告應負侵權行為之損害賠償責任，洵屬正當。
六、再按數人共同不法侵害他人之權利者，連帶負損害賠償責任，民法第一百八十五
    條第一項前段定有明文。被告間有意圖為自己不法所有之犯意聯絡及行為分擔，
    致原告陷於錯誤，誤認宏華診所為一實施正當醫療診治行為之特約診所，而依被
    告之請求為健保給付，已如前述，是被告就原告因受其詐欺陷於錯誤而為醫療費
    用健保給付之損害即為共同加害人，故原告依前開規定請求被告就該損害應負連
    帶賠償責任，即屬有據。
七、第查，原告主張自八十四年二月間起，迄八十五年九月間止，匯撥至宏華診所於
    雙溪郵局帳戶內之健保給付，總計一百四十萬一千三百八十六元之事實，為被告
    所不爭執，並有原告提出之全民健康保險醫事服務機構費用劃撥轉帳資料卡影本
    一份、中央健康保險局台北分局函影本七份及宏華診所溢付金額費用明細表一份
    在卷足憑，堪信為真實。從而，原告依共同侵權行為之法律關係，請求被告連帶
    給付一百四十一萬一千三百八十六元，及自起訴狀繕本最後送達被告之翌日即八
    十七年六月二十五日起至清償日止，按年息百分之五計算之利息，於法有據，應
    予准許。
八、本件事證以臻明確，兩造其餘攻擊防禦方法，於本判決結果不生影響，並無再予
    審酌之必要，附此敘明。
九、原告陳明願供擔保，請求宣告假執行，被告陳明願預供擔保免為假執行，經核均
    無不合，爰分別酌定擔保金額准許之。
十、結論：本件原告之訴為有理由，依民事訴訟法第八十五條第二項，第三百九十條
    第二項、第三百九十二條判決如主文。
中      華      民      國    八十九    年      四      月      七      日
                                  民事第五庭法      官  詹駿鴻
右為正本，係照原本作成。
如對本判決上訴，須於判決送達後廿日內向本院提出上訴狀
中      華      民      國    八十九    年      四      月      八       日
                                            法院書記官  林淑玉


司法院資訊處製作；財團法人民間司法改革基金會備份。
